ACORDAO-COMPLETO-2413218

ACÓRDÃO 13354/2020 ATA 42/2020 - PRIMEIRA CÂMARA

VISTOS, relatados e discutidos estes autos em que se aprecia recurso de reconsideração interposto por Teophilo Barboza Massi contra o Acórdão 14936/2018-TCU-Primeira Câmara, por meio do qual o Tribunal julgou irregulares suas contas, imputou-lhe débito e aplicou-lhe multa,
ACORDAM os Ministros do Tribunal de Contas da União, reunidos em Sessão da Primeira Câmara, diante das razões expostas pelo Relator, em:
9.1. com fundamento nos arts. 32, inciso I, e 33 da Lei 8.443/1992, conhecer do recurso de reconsideração e, no mérito, dar-lhe parcial provimento para:
9.1.1. excluir do débito de que trata o item 9.3 do acórdão recorrido as despesas comprovadas na fase recursal, indicadas na fundamentação, atribuindo-se a seguinte composição à dívida remanescente:
	Valor original  (R$) 
	Data da ocorrência

	8.050,62
	27/10/2011

9.1.2. reduzir de R$ 50.000,00 para R$ 5.000,00 o valor da multa aplicada ao recorrente pelo item 9.4 do acórdão recorrido;
9.2. dar ciência deste acórdão ao recorrente.

Recurso de reconsideração contra decisão que julgou as contas do recorrente irregulares e condenou-o em débito e ao pagamento de multa em razão de irregularidades na execução de convênio para a recuperação de estradas vicinais. Análise das razões recursais.

Primeira Câmara

Município de Corguinho - MS.

3. Responsáveis/Recorrentes:
3.1. Responsáveis: Modelo Serviços Especializados Eireli (04.731.020/0001-93); Teophilo Barboza Massi (XXX.306.971-XX)
3.2. Recorrente: Teophilo Barboza Massi (XXX.306.971-XX).

13.1. Ministros presentes: Walton Alencar Rodrigues (Presidente), Benjamin Zymler, Bruno Dantas (Relator) e Vital do Rêgo.
13.2. Ministros-Substitutos presentes: Augusto Sherman Cavalcanti e Weder de Oliveira.

BRUNO DANTAS

Ministro Vital do Rêgo.

Cuidam os autos de recurso de reconsideração interposto por Teophilo Barboza Massi (peça 73) contra o Acórdão 14936/2018-TCU-Primeira Câmara.
A tomada de constas especial que deu origem a estes autos foi instaurada pela Superintendência Regional do Instituto Nacional de Colonização e Reforma Agrária em Mato Grosso do Sul (Incra/MS) , em razão da impugnação total de despesas do convênio 13/2009 (Siconv 708949/2009) firmado com município de Corguinho/MS para a recuperação de 44,93 km de estradas vicinais da região.
A deliberação recorrida, relatada pelo Min. Vital do Rêgo, apresentou o seguinte teor:
"9.1. julgar regulares com ressalva as contas da empresa Modelo Serviços Especializados Ltda. ME (04.731.020/0001-93) , com fundamento nos arts. 1º, inciso I, 16, inciso I, 17 e 23, inciso I, da Lei 8.443/1992, dando-lhe quitação;
9.2. julgar irregulares as contas do Sr. Teophilo Barboza Massi (XXX.306.971-XX) , com fundamento nos arts. 1º, inciso I, e 16, inciso III, alínea 'c', da Lei 8.443/1992, c/c os arts. 1º, inciso I, 209, inciso III, do RITCU;
9.3. condenar o responsável identificado no subitem anterior, com fundamento no art. 19, caput, da Lei 8.443/1992, c/c o art. 210 do RITCU, ao pagamento da importância a seguir especificada, com a fixação do prazo de 15 (quinze) dias, a contar da notificação, para comprovar, perante o Tribunal, em respeito ao art. 23, inciso III, alínea 'a', da mesma Lei, c/c o art. 214, inciso III, alínea 'a', do RITCU, o recolhimento da dívida aos cofres do Instituto Nacional de Colonização Agrária (Incra) , atualizada monetariamente e acrescida de juros de mora, calculados a partir da data discriminada até a data do efetivo recolhimento, na forma prevista na legislação em vigor, abatendo-se, na oportunidade, eventuais valores já ressarcidos:
	VALOR ORIGINAL (R$) 
	DATA DA OCORRÊNCIA

	245.915,47
	3/5/2010

	348.069,40
	27/10/2011

9.4. aplicar ao Sr. Teophilo Barboza Massi (XXX.306.971-XX) a multa prevista no art. 57 da Lei 8.443/1992, c/c o art. 267 do Regimento Interno, no valor de R$ 50.000,00, com a fixação do prazo de 15 (quinze) dias, a contar da notificação, para comprovar, perante o Tribunal (art. 214, inciso III, alínea 'a', do Regimento Interno) , o recolhimento da dívida aos cofres do Tesouro Nacional, atualizada monetariamente desde a data deste acórdão até a do efetivo recolhimento, se for paga após o vencimento, na forma da legislação em vigor;
9.5. aplicar ao Sr. Teophilo Barboza Massi (XXX.306.971-XX) a multa prevista no art. 58, inciso II, da Lei 8.443/1992, no valor de R$ 10.000,00; 
9.6. autorizar, desde logo, nos termos do art. 28, inciso II, da Lei 8.443/1992, a cobrança judicial das dívidas, caso não atendida a notificação;
9.7. autorizar, desde logo, caso solicitado e o processo não tenha sido remetido para cobrança judicial, o pagamento da dívida em até 36 (trinta e seis) parcelas mensais e consecutivas, nos termos do art. 26 da Lei 8.443/1992, c/c o art. 217 do Regimento Interno do TCU, fixando-se o vencimento da primeira parcela em 15 (quinze) dias, a contar do recebimento da notificação, e o das demais mensalmente, devendo incidir sobre cada valor mensal os correspondentes acréscimos legais, na forma prevista na legislação em vigor, sem prejuízo de alertar o responsável de que a falta de comprovação do recolhimento de qualquer parcela implicará o vencimento antecipado do saldo devedor; e
9.8. encaminhar cópia da presente deliberação ao responsável e à Procuradoria da República no Mato Grosso do Sul, para adoção das medidas que entender cabíveis."
Admitido o processamento do recurso, porquanto preenchidos os requisitos previstos nos arts. 32, inciso I, e 33 da Lei 8.443/1992, conforme despacho à peça 78.
Instruído o presente feito, faço reproduzir, com os ajustes que julgo pertinentes, o exame técnico e o encaminhamento oferecidos pela Secretaria de Recursos deste Tribunal (peça 79) , que contou com a anuência do corpo diretivo da unidade (peças 80 e 81) e do Ministério Público junto ao TCU (peça 82) :
"EXAME DE MÉRITO
Delimitação do recurso
4. Constitui objeto do presente recurso definir se:
a) há ou não razão para elidir ou diminuir o valor do débito imputado;
b) há ou não razão para alterar o julgamento pela irregularidade das contas; e
c) há ou não razão para afastar as sanções pecuniárias aplicadas ao recorrente ou para diminuir-lhe o valor;
Dos pressupostos para a condenação em débito
5. O recorrente levanta os seguintes elementos/alegações, em suma:
i) a Administração municipal padeceria de estrutura e pessoal tecnicamente qualificado para ordenar a contento a prestação de contas;
ii) o objeto do convênio teria sido integralmente executado, o que poderia ser comprovado mediante visita in loco;
iii) não teria agido com dolo, má-fé ou havido enriquecimento ilícito;
iv) os documentos necessários à prestação de contas teriam sido retirados da Prefeitura após sua gestão, o que estaria dificultando sua defesa;
v) junta a seguinte documentação à peça recursal (peça 73, p. 5-20) :
v.1) Nota Fiscal 13 (12/4/2010) no valor de R$ 245.645,02;
v.2) Nota Fiscal 70 (22/8/2011) no valor de R$ 10.000,00;
v.3) Nota Fiscal 91 (21/11/2011) no valor de R$ 353.070,69;
v.4) comprovantes bancários de transferências eletrônicas;
v.5) 'Comunicado Interno 24/2013', de 21/10/2013 (já na gestão que sucedeu a do recorrente) , emitido pela Diretora do Departamento Financeiro da Prefeitura Municipal de Corguinho/MS onde consta: (a) listagem com valores e datas de liquidação e pagamentos referentes à execução do convênio em tela, totalizando R$ 605.185,01 pagos; e (b) declaração de que apenas a nota fiscal referente à 1ª medição se encontrava nos arquivos da Prefeitura àquela altura, pois as subsequentes teriam sido retiradas 'sem o consentimento e autorização do responsável pelo setor';
Análise
6. Assiste razão, em parte, ao recorrente quanto ao ponto.
6.1. Inicialmente, convém recuperar trechos da manifestação do MPT/TCU, bem assim do e. Relator a quo para plena compreensão dos fundamentos que concorreram para condenar em débito o recorrente pelo valor total transferido pelo Incra:
Manifestação do MP/TCU (peça 53, transcrita no Relatório do Acórdão recorrido à peça 57) :
'7. Em nova proposta de mérito (peça 51) , após examinar as respostas às diligências, a unidade técnica asseverou não haver elementos novos que justifiquem alteração na proposta anteriormente oferecida. 
8. Ratificou a existência de apenas uma única nota fiscal, relativa apenas ao pagamento da 1º Medição de serviços à empresa Modelo Serviços Especializados Ltda.-ME, no valor de R$ 245.645,02, fato corroborado pelo departamento de contabilidade da prefeitura de Corguinho/MS, segundo o qual tais notas teriam sido retiradas daquele setor sem a autorização do responsável. Ademais, acrescentou o auditor instrutor, nem mesmo a empresa contratada trouxe tais notas em suas alegações de defesa.
9. Quanto aos extratos bancários da conta específica, ressaltou a existência de outras transferências além da relativa à 1ª medição, sem que fosse possível identificar o destinatário. Contudo, afirmou ser presumível que as transferências não respaldadas por documentos fiscais tenham sido realizadas em benefício da empresa contratada, considerando a ausência de questionamentos da referida empresa a respeito de eventual inadimplemento parcial por parte do município.
[...]
12. Em que pese tenha verificado a execução parcial do objeto do convênio mediante vistoria in loco (Relatório de Visita Técnica 1/2012 - peça 1, p. 321/329) , ainda que em desconformidade em relação ao projeto básico aprovado, o Incra/MS não procedeu à quantificação do valor dos serviços executados, tampouco afirmou que a parcela efetivamente executada não teria serventia para a finalidade do convênio.
13. É incontroverso que parte dos serviços foram executados. Por exemplo, de acordo com o referido relatório de visita técnica, no assentamento Corguinho 'foi encontrado um comprimento total de estradas próximo do total existente no projeto, contudo o comprimento de cada vicinal apresentado no projeto não confere como as medidas de cada vicinal apresentada no mesmo, inconsistência esta que deverá ser justificada pela prefeitura'. Já no assentamento Rancho Alegre 'foi encontrado 8.536,41 m de estrada enquanto no projeto consta um total de 11.165,82 m havendo uma diferença de 2.629,41 m'.
14. Depreende-se do Parecer Técnico 45/2013, abaixo transcrito, que a rejeição integral da prestação de contas decorreu da não apresentação de documentos comprobatórios de parte das despesas ou serviços supostamente realizados, associada a diversas divergências entre a parcela executada e o previsto no projeto básico (peça 1, p. 331-333) :
[...]
16. Fora apresentada nota fiscal apenas em relação à primeira medição dos serviços realizados, no valor de R$ 245.645,02 (peça 1, p. 226) , restando pendente de comprovação a utilização do restante dos recursos repassados (R$ 348.339,85) . Tal circunstância, associada às diversas divergências entre o que foi executado e o projeto básico, bem como à impossibilidade de comprovação de parte dos serviços supostamente realizados, realmente enseja rejeição integral das contas do ex-prefeito.   
17. Divergimos, contudo, da proposta de condenação da empresa contratada à restituição do valor integral dos recursos repassados (R$ 593.984,87) , em solidariedade com o ex-prefeito. Não se sabe sequer qual a quantia exata paga à empresa, pois há comprovante de despesa para apenas uma das diversas transferências debitadas da conta do convênio. 
18. Na realidade, o débito em questão não deve ser atribuído à empresa, pois há evidências de que esta executou os serviços contratados, ao menos em parte. Nesse caso, incumbe ao gestor, e não à empresa, o dever de apresentar as notas fiscais pendentes e a documentação apta a demonstrar a execução dos serviços questionados, bem como demonstrar que as desconformidades em relação ao projeto não comprometeram a parcela executada. A propósito, a pendência de notas fiscais nem sequer constou dentre as irregularidades relacionadas no ofício de citação da empresa (peça 12) , tendo constado apenas no ofício de citação do ex-prefeito (peça 25) . [...].'[Grifou-se].
Voto que guiou o Acórdão 14936/2018-TCU-Primeira Câmara:
'11. O Ministério Público junto ao TCU, representado pelo Procurador Rodrigo Medeiros de Lima, divergiu do posicionamento da unidade técnica no que tange à responsabilização solidária da empresa (peça 53) . Entendeu que é incontroverso que parte dos serviços foram executados consoante consta no relatório de visita técnica do Incra 1/2012 (peça 1, p. 321 a 329) . 
12. Assinalou que incumbe ao gestor, e não à empresa, o dever de apresentar as notas fiscais pendentes e a documentação apta a demonstrar a execução dos serviços questionados, bem como demonstrar que as desconformidades em relação ao projeto não comprometeram a parcela executada. Ressaltou que a pendência de notas fiscais nem sequer constou entre as irregularidades relacionadas no ofício de citação da empresa (peça 12) , tendo constado apenas no ofício de citação do ex-prefeito (peça 25) .
[...]
14. Feito esse breve histórico, manifesto minha concordância com a integralidade da proposta do MPTCU, conforme análise a seguir.
[...]
25. Nada obstante, no que se refere à responsabilização da empresa, entendo adequada a proposta formulada pelo MPTCU.
26. De fato, de acordo com o relatório de visita técnica do Incra/MS 1/2012 (peça 1, p. 321 a 329) , não resta dúvida de que uma considerável parcela do objeto foi executada. 
27. Segundo o aludido relatório, no assentamento Corguinho 'foi encontrado um comprimento total de estradas próximo do total existente no projeto, contudo o comprimento de cada vicinal apresentado no projeto não confere como as medidas de cada vicinal apresentada no mesmo, inconsistência esta que deverá ser justificada pela prefeitura'. Já no assentamento Rancho Alegre 'foi encontrado 8.536,41 m de estrada enquanto no projeto consta um total de 11.165,82 m havendo uma diferença de 2.629,41 m'.
28. O próprio relatório de fiscalização do Incra/MS sinaliza que as estradas foram implementadas, ainda que alguns trechos com qualidade insatisfatória, ressalvando que a vistoria ocorreu cerca de dois anos após a conclusão da obra.
29. Ademais, o fiscal reconhece que deixou de considerar como executados os principais serviços que integram o custo da obra (aterros, camalhões, valetas e bacia de infiltração) , pelo fato de a vegetação estar crescida e diante das alterações no projeto, consoante os seguintes trechos:
[...]
Considerando que não existe locação dos camalhões no projeto básico e que estes não foram localizados na vistoria. Este item não será considerado neste relatório até a comprovação por parte do fiscal da Prefeitura da construção das mesmas através de Diário de Obra, Fotos e Relatórios de Fiscalização. Estes documentos deverão ser formalizados a esta autarquia pelo dirigente legal;
Considerando que o projeto básico não aponta onde foram escavadas as valetas para condução de água, e que foi impossível a fiscalização deste item devido ao tempo de início da obra e como consequência o crescimento da vegetação nas bordas da estrada. Este item não será considerado neste relatório até a comprovação por parte do fiscal da Prefeitura da construção das mesmas através de Diário de Obra, Fotos e Relatórios de Fiscalização. Estes documentos deverão ser formalizados a esta autarquia pelo dirigente legal; 
Considerando que o projeto básico não aponta onde foi executado o item bacia de infiltração, e que foi impossível a fiscalização deste item devido ao tempo de início da obra e como consequência o crescimento da vegetação e erosão do solo nas mesmas. Este item não será considerado neste relatório até a comprovação por parte do fiscal da Prefeitura da construção das mesmas através de Diário de Obra, Fotos e Relatórios de Fiscalização. Estes documentos deverão ser formalizados a esta autarquia pelo dirigente legal; 
Considerando que o projeto básico não aponta onde foram executados os aterros, e que foi impossível a fiscalização deste item devido ao tempo de início da obra e como consequências o crescimento da vegetação e erosão do solo nas mesmas. Este item não será considerado neste relatório até a comprovação por parte do fiscal da Prefeitura da construção das mesmas através de Diário de Obra, Fotos e Relatórios de Fiscalização. Estes documentos deverão ser formalizados a esta autarquia pelo dirigente legal;
30. Ressaltou, inclusive, que nunca houve fiscalização da obra pela prefeitura. Desse modo, o débito em questão não deve ser atribuído à empresa, pois, como dito, há evidências de que ela executou parcela dos serviços contratados. Saliento que o Incra/MS não procedeu à quantificação do valor dos serviços executados, tampouco afirmou que a parcela efetivamente executada não teria serventia para a finalidade do convênio.
31. Conforme sinalizou o MPTCU, incumbiria ao gestor, e não à empresa, o dever de apresentar as notas fiscais pendentes e a documentação apta a demonstrar a execução dos serviços questionados, bem como demonstrar que as desconformidades em relação ao projeto não comprometeram a parcela executada.
32. Ainda pesam a favor da empresa, a documentação apresentada a título de alegações de defesa tais como: fotos, termo de recebimento da obra, atestado de execução, medições etc. (peças 32 e 33) , devendo suas contas serem julgadas regulares com ressalva.
33. Por outro lado, ao se manter silente, o Sr. Teophilo Barboza Mass não logrou êxito em afastar as irregularidades apontadas no ofício citatório. Diante disso, e, inexistindo nos autos elementos que permitam concluir pela ocorrência de boa-fé ou de outros excludentes de culpabilidade em sua conduta, propõe-se que suas contas sejam julgadas irregulares, com condenação parcial em débito, bem como que lhes seja aplicada a multa prevista no art. 57 da Lei 8.443/1992, além da multa do art. 58 da Lei 8.443/92.' [Grifou-se].
6.2. De tudo é possível extrair as seguintes circunstâncias relevantes:
1) O relatório de fiscalização in loco do Incra/MS permite inferir que: 
1.i) os serviços objeto do convênio foram realizados, em grande medida, embora com alguma desconformidade em relação ao projeto aprovado, visto que 'foi encontrado um comprimento total de estradas próximo do total existente no projeto'; 
1.ii) a vistoria in loco ocorreu cerca de dois anos após a execução de parcela majoritária das obras; o fiscal teve o cuidado de ressaltar na primeira linha do campo descritivo que 'já se passou muito tempo do início da obra, e que nunca houve fiscalização da mesma'; tal circunstância efetivamente comprometeu a averiguação de diversos itens relevantes das obras (sumariamente desconsiderados na quantificação do executado) , pois o fiscal reconhece adiante ter sido 'impossível a fiscalização [destes itens] devido ao tempo de início da obra e como consequência o crescimento da vegetação e erosão do solo nas mesmas';
1.iii) o relatório não quantificou a parcela alegadamente não executada nem menciona que a executada seria inservível; 
2) elementos constantes dos autos, tomados em conjunto, foram considerados como indicativos consistentes para afastar a responsabilidade da empresa contratada pelo Município para executar os serviços (Modelo Serviços Especializados Ltda - Me - CNPJ 04.731.020/0001-93) , partindo da premissa de que tais evidências permitiriam concluir que ela teria executado os serviços, ao menos em parte, tais como 'fotos, termo de recebimento da obra, atestado de execução, medições etc. (peças 32 e 33) , devendo suas contas serem julgadas regulares com ressalva' (Voto do e. Relator  a quo) ;
3) pesou para a condenação do gestor ora recorrente à devolução do valor integral o fato de ele não ter conseguido demonstrar na fase processual que antecedeu a prolação do acórdão recorrido:
3.i) que os valores transferidos a partir da conta específica do convênio (referentes à 2ª e à 3ª medições) teriam como destinatária a empresa que alegava ter executado os serviços (os documentos fiscais e de pagamento referentes à 1ª medição constavam dos autos e foram tidos como idôneos) ;
3.ii) que os pagamentos referentes à 2ª e a 3ª medições estavam respaldados por documentação fiscal idônea;
3.iii) que a execução dos serviços se deu em perfeita consonância com o projeto;
3.iv) que as imputadas desconformidades com o projeto não comprometeram a funcionalidade/utilidade pública da obra (parcela executada) ;
6.3. Com o recurso de reconsideração vieram aos autos elementos de prova que permitem afastar a responsabilidade do recorrente quanto a parcela significativa do débito. Merece destaque a seguinte documentação relacionada às situações mencionadas nos itens 3.i e 3.ii acima:
3.i) identificação da beneficiária das transferências realizadas a partir da conta bancária específica do convênio (relativos à 2ª e à 3ª medições) :
3.i.a) comprovante de transferência bancária eletrônica datado de 23/8/2011 (documento 82.301) a partir da conta específica do convênio mantida no Banco do Brasil no valor de R$ 7.343,55, tendo como beneficiária a empresa Modelo Serviços Especializados (CNPJ 04.731.020/0001-93) (peça 73, p. 13) ;
3.i.b) um comprovante de transferência bancária eletrônica datado de 29/11/2011 (documento 121.302) a partir da conta específica do convênio mantida no Banco do Brasil no valor de R$ 225.000,00 e outro datado de 13/12/2011 no valor de R$ 107.945,68 resultando uma soma de R$ 332.945,68, tendo como beneficiária a mesma empresa Modelo Serviços Especializados (CNPJ 04.731.020/0001-93) [peça 73, p. 16-17];
3.ii) documentos fiscais (referentes à 2ª e 3ª medições) :
3.ii.a) Nota Fiscal de Serviços Eletrônica (NFSe) 70, emitida em 22/8/2011 pela empresa Modelo Serviços Especializados Ltda-ME (CNPJ 04.731.020/0001-93) no valor total de R$ 10.000,00, referente à 2ª medição (peça 73, p. 12) ;
3.ii.b) Nota Fiscal de Serviços Eletrônica (NFSe) 91, emitida em 21/11/2011 pela mesma empresa no valor total de R$ 353.070,69, referente à 3ª medição (peça 73, p. 15) ;
6.3.1. Tendo em perspectiva as premissas antes mencionadas utilizadas na formação de convencimento refletida no acórdão recorrido, e considerando que referidos documentos são contemporâneos entre si e à vigência do convênio, não ressaltam parâmetros objetivos para questionar-lhes a idoneidade nesta ocasião. Portanto, há margem para afastar a maior parte daqueles pressupostos que embasaram a condenação do recorrente pelo valor total transferido (3.i e 3.ii) .
6.4. Também é razoável extrair dos autos que os serviços executados se reverteram em concreta utilidade pública (3.iv - funcionalidade da parcela executada) . Inicialmente, convém atentar que é situação corriqueira a deterioração de estradas vicinais por intempéries no curso de intervalos de tempo relativamente curtos (p. ex. um ciclo chuvoso intenso) , pois são executadas na maciça maioria dos municípios brasileiros sem capa final de pavimentação em material resistente às águas pluviais (p. ex. misturas asfálticas ou concreto de cimento portland) . O objeto do convênio previa nos trechos de estrada do município apenas camada final de rolamento com 10 a 15cm de revestimento primário (camada de solo estabilizado superposta ao leito natural - Glossário de Termos Técnicos Rodoviários do Dnit, 2017) [peça 1 p. 10 e 59]. Revela-se oportuna e pertinente a seguinte reflexão consignada pelo e. Ministro Benjamin Zymler no voto condutor do Acórdão 4857/2010-TCU-Segunda Câmara, que também apreciou convênio gerido pelo Incra:
'Considerando a natureza dos serviços (estradas vicinais) , partilho do entendimento do Sr. Diretor de Controle Externo no sentido de que o decurso de tempo entre realização das obras e fiscalização pode dificultar a precisa identificação e a avaliação dos serviços efetuados, não sendo razoável imputar ao gestor a responsabilidade por eventuais danos decorrentes de falta de manutenção ou mesmo de eventos naturais. (Acórdão 4857/2010-TCU-Segunda Câmara, Rel. Min. BENJAMIN ZYMLER, trecho do Voto) .
6.4.1. No caso presente, o Termo de Convênio previa expressamente competir ao Incra: 'designar servidor [...] para acompanhar, supervisionar, fiscalizar e avaliar, sistematicamente, a execução física do objeto desta avença devendo solicitar à Convenente a imediata correção de eventuais desvios detectados' (Cláusula Segunda, I - peça 1, p. 129) . A responsabilidade do Incra é reforçada na Cláusula Oitava, onde há designação de agente de seu quadro com incumbência de 'elaborar, sistematicamente, relatório técnico acerca da execução do objeto deste ajuste' (peça 1, p. 133) . Além de não promover fiscalização da execução física 'sistematicamente', a Administração do Incra deixou transcorrer cerca de dois anos após o início dos serviços para lá enviar fiscal, quando já encerrada a vigência do ajuste, dando ensejo à deterioração do objeto executado (ou parte dele) por razões que não podem ser comprovadamente atribuídas à gestão municipal do convênio, à época de sua vigência. Mesmo em tal contexto, merece ser realçado que, para levar a cabo a tardia vistoria in loco, o próprio agente do Incra transitou precisamente pelas ditas estradas. Tal constatação autoriza inferir que as vias estavam transitáveis (finalidade última de um convênio do tipo) . Ou seja, passados dois anos do início da execução em região com altos índices pluviométricos, sabidamente, e tendo ainda a fiscalização ocorrida durante o período chuvoso daquele ano, quando naturalmente o tráfego local impõe desgaste extraordinário ao leito estradal não protegido por capa resistente, as estradas permaneciam em condições de uso. 
6.4.2. Logo, não seria razoável presumir hipotética imprestabilidade total dos serviços ao tempo da execução em razão da indolente postura fiscalizatória do ente concedente no caso concreto. Notadamente porque, repita-se, mesmo quando finalmente fiscalizou o objeto conveniado in loco, não consignou em nenhuma passagem que a parcela executada estaria inservível à população nem quantificou minimamente a parcela alegadamente não executada. Não deve o gestor municipal estar refém da fiscalização desidiosa do ente concedente que, por derivação de sua própria omissão (torpeza) , seria beneficiado com a devolução integral dos recursos a seus cofres. Assim, os elementos probatórios acrescidos aos autos até aqui, tomados em seu conjunto, impedem a segura condenação pelo valor total, pois configuraria também enriquecimento sem causa do Incra, solução repelida pela principiologia jurídica elementar.
6.5. Por outro lado, parcela residual de valores ainda não está regularmente respaldada pelos documentos coligidos a estes autos. Constatam-se algumas diferenças entre os valores das notas fiscais e aqueles comprovadamente transferidos à empresa executora relativos à 2ª e à 3ª medições, conforme sintetizado na tabela adiante (lembre-se que o pagamento relativo à 1ª medição foi tido como regularmente documentado já por ocasião da decisão recorrida) :
	Valores transferidos pelo Incra ao Município
		Comprovação documental da despesa executada pelo Município
	Nota Fiscal
 (A) 
	Transferência bancária eletrônica
 (B) 

	Data
	Valor (R$) 
			Valor (R$) 
	Data
	Valor (R$) 

	03/05/2010
	245.645,02
		1ª medição
	245.654,02
	10/05/2010
	245.645,02

	27/10/2011
	348.069,40
		2ª medição
	10.000,00
	23/08/2011
	7.343,55

				3ª medição
	353.070,69
	29/11/2011
	225.000,00

						13/12/2011
	107.945,68

	TOTAL
	593.984,87
		TOTAL
	608.724,71
		585.934,25

6.6.Portanto, dos R$ 593.984,87 transferidos pelo Incra, a maior parte R$ 585.934,25 (98,6%) encontra-se respaldada por documentos bancários e fiscais. Assim, em perspectiva com as observações lançadas pelo MP/TCU e pelo e. Relator a quo quando da prolação do acórdão recorrido e do contexto em que se deu a fiscalização presencial pelo Incra, permitem admitir regulares pagamentos efetivados a partir da conta específica do convênio à empresa Modelo Serviços Especializados Ltda-ME (CNPJ 04.731.020/0001-93) , contratada pelo Município para executar os serviços. 
6.7.Entretanto, considerando não haver comprovação efetiva de aplicação da diferença entre o que foi transferido eletronicamente da conta bancária específica para a referida pessoa jurídica ou para outras despesas pertinentes ao objeto do convênio durante sua vigência e o montante total transferido pelo Incra, ou mesmo devolução à autarquia de eventual saldo, remanescem sem sustentação probatória R$ 8.050,62 em valores históricos (R$ 593.984,87 - R$ 585.934,25) . Como referência conservadora para fins de incidência de juros e atualização monetária, pode-se adotar a data da última transferência do Incra (27/10/2011) .
6.8.Portanto, quanto ao ponto, o recurso de reconsideração em análise merece provimento parcial para reduzir o montante do débito a R$ 8.050,62 em valores de 27/10/2011.
Dos pressupostos para o julgamento pela irregularidade das contas
7. Em atenção ao efeito devolutivo do recurso e ao abrangente pedido veiculado na peça recursal - reforma total do acórdão recorrido -, os argumentos antes sumariados são tomados em seu conjunto para cotejá-los com os fundamentos do julgamento pela irregularidade das contas do recorrente.
Análise
7.1.Não há razão para alterar a decisão recorrida quanto ao ponto. 
7.2.As contas foram julgadas irregulares com fundamento na Lei 8.443/1992, art. 16, inciso III, alínea 'c'. Veja-se o teor do referido dispositivo:
Art. 16. As contas serão julgadas:
[...]
III - irregulares, quando comprovada qualquer das seguintes ocorrências:
a) omissão no dever de prestar contas;
b) prática de ato de gestão ilegal, ilegítimo, antieconômico, ou infração à norma legal ou regulamentar de natureza contábil, financeira, orçamentária, operacional ou patrimonial; 
c) dano ao erário decorrente de ato de gestão ilegítimo ao antieconômico;
7.3.Constituiu motivação para o julgamento o dano ao erário, correspondente ao débito apurado (Lei 8.443, art. 16, inciso III, 'c') . Conforme análise empreendida em tópico anterior desta instrução, há razão para reduzir, mas não para suprimir totalmente o débito, permanecendo, desse modo, o justo motivo para manter a irregularidade das contas. 
7.4.Todo aquele que manuseie coisa pública está obrigado a comprovar seu regular emprego (CF/1988, art. 70, parágrafo único) . O recorrente teve possibilidades, pelo menos em três etapas distintas do curso processual (na fase interna da TCE, perante o órgão repassador/interveniente, e na fase externa, perante o TCU, anteriormente à prolação da decisão recorrida e após esta, por meio de recurso de reconsideração) . Em nenhuma delas conseguiu comprovar inequivocamente a regular aplicação da totalidade dos recursos públicos em questão. Tampouco comprova a efetiva impossibilidade de fazê-lo por motivo alheio a suas vontades. 
7.5.Por tudo exposto, conclui-se que os elementos trazidos pelo recorrente comprovam a regular aplicação de parte relevante dos recursos financeiros sob sua responsabilidade, mas resta parcela residual sem o necessário respaldo probatório. Nesse passo, em princípio, não haveria razão para alterar o teor do julgamento formado na referida decisão quanto à irregularidade das contas.
Dos pressupostos para a aplicação de multa e sua dosimetria
8.Em atenção ao efeito devolutivo do recurso e ao abrangente pedido veiculado na peça recursal - reforma total do acórdão recorrido -, os argumentos antes sumariados são tomados em seu conjunto para cotejá-los com os fundamentos da multa aplicada ao recorrente.
Análise
9.Em razão da redução no montante do débito proposta no tópico anterior desta instrução, tem lugar a redução da multa aplicada ao recorrente com fundamento no art. 57, da Lei 8.443/1992, de modo a guardar proporcionalidade prevista na Lei e inicialmente estabelecida por meio da decisão recorrida. Nesse sentido, diversos precedentes do TCU, dentre os quais colhe-se o Acórdão 2194/2015-TCU-Segunda Câmara, Rel. Min. RAIMUNDO CARREIRO) .
10.Diferentemente, não há, em princípio, razão para propor supressão total ou parcial da multa impingida ao recorrente com base no art. 58, II, da Lei 8.443/1992 por meio da decisão recorrida. O recurso em apreço logrou elidir parcela considerável do débito, mas remanescem injustificadas as demais irregularidades concernentes a descumprimento de normas legais/regulamentares aplicáveis ao convênio, continuando a incidir o art. 58, II, da Lei 8.443/1992. Ademais, esta sanção foi fixada em R$ 10.000,00, abaixo do valor máximo autorizado por meio da Portaria-TCU 7/2018, que regulamenta o dito dispositivo legal (R$ 59.988,01) . Logo, a pena foi fixada sem extrapolar as balizas normativas, não sobressaindo parâmetro objetivo para desconstituí-la total ou parcialmente.
CONCLUSÃO
11.Das análises anteriores, ante os elementos acostados a estes autos até o momento, o contexto normativo e as diretrizes jurisprudenciais aplicáveis ao caso, conclui-se: 
a) haver razão para elidir parcialmente o débito atribuído ao recorrente Teophilo Barboza Massi (XXX.306.971-XX) ;
b) não haver razão para alterar o julgamento pela irregularidade das contas do recorrente; e
c) haver razão para reduzir a multa aplicada com fundamento no art. 57, da Lei 8.443/1992, de forma a manter a proporcionalidade inicialmente fixada por meio da decisão recorrida em relação ao débito cujo montante se propõe reduzir nesta oportunidade; não haver razão para afastar ou diminuir o valor da multa aplicada ao recorrente com base no art. 58, II, da Lei 8.443/1992.
PROPOSTA DE ENCAMINHAMENTO
12.Ante o exposto, com fundamento no art. 33, da Lei 8.443/92, submetem-se os autos às instâncias subsequentes, propondo-se:
a) conhecer do recurso de reconsideração interposto por Teophilo Barboza Massi (XXX.306.971-XX) e, no mérito, dar-lhe provimento parcial exclusivamente para:
a.1) atribuir ao item 9.3 do Acórdão 14936/2018-TCU-Primeira Câmara a seguinte redação:
9.3. condenar o responsável Teophilo Barboza Massi (XXX.306.971-XX) , com fundamento no art. 19, caput, da Lei 8.443/1992, c/c o art. 210 do RITCU, ao pagamento da importância a seguir especificada, com a fixação do prazo de 15 (quinze) dias, a contar da notificação, para comprovar, perante o Tribunal, em respeito ao art. 23, inciso III, alínea 'a', da mesma Lei, c/c o art. 214, inciso III, alínea 'a', do RITCU, o recolhimento da dívida aos cofres do Instituto Nacional de Colonização Agrária (Incra) , atualizada monetariamente e acrescida de juros de mora, calculados a partir da data discriminada até a data do efetivo recolhimento, na forma prevista na legislação em vigor, abatendo-se, na oportunidade, eventuais valores já ressarcidos:
	Valor original  (R$) 
	Data da ocorrência

	8.050,62
	27/10/2011

a.2) reduzir a multa aplicada ao recorrente por meio do item 9.4 do Acórdão 14936/2018-TCU-Primeira Câmara, de modo a manter a proporcionalidade com o valor atualizado do débito remanescente (Lei 8.443/1992, art. 57) ;
b) cientificar o recorrente, o Instituto Nacional de Colonização Agrária (Incra) e o Ministério Público da União (item 9.8 da decisão recorrida) do acórdão que vier a ser prolatado, ressaltando-se que o relatório e o voto que o acompanharem podem ser consultados no endereço www.tcu.gov.br/acordaos, no dia seguinte ao de sua oficialização."
É o relatório.

Marcos Barbosa de Oliveira (12546/OAB-MS), representando Modelo Serviços Especializados Eireli.

Procurador Rodrigo Medeiros de Lima.

TOMADA DE CONTAS ESPECIAL. CONVÊNIO. EXECUÇÃO PARCIAL DO OBJETO. CONTAS REGULARES COM RESSALVA DA EMPRESA. CONTAS IRREGULARES DO EX-PREFEITO. DÉBITO. MULTA. RECURSO DE RECONSIDERAÇÃO. DOCUMENTOS APTOS A ELIDIR PARTE DO DÉBITO. REDUÇÃO PROPORCIONAL DA MULTA FUNDAMENTADA NO ART. 57 DA LEI 8.443/1992. CONHECIMENTO. PROVIMENTO PARCIAL.

TOMADA DE CONTAS ESPECIAL (TCE)

Secretaria de Recursos (SERUR); Secretaria de Controle Externo de Tomada de Contas Especial (SecexTCE).

Em julgamento, recurso de reconsideração interposto por Teophilo Barboza Massi contra o Acórdão 14936/2018-TCU-Primeira Câmara, por meio do qual o Tribunal julgou irregulares suas contas, imputou-lhe débito e aplicou-lhe multa.
Nesta oportunidade, o recorrente alega que o objeto do convênio teria sido integralmente executado, que não teria agido com dolo ou má-fé e que os documentos necessários à prestação de contas teriam sido retirados da prefeitura após sua gestão, o que teria dificultado sua defesa. Adicionalmente, apresenta os seguintes documentos necessários à prestação de contas: 
2.1. nota fiscal 13 (12/4/2010) no valor de R$ 245.645,02;
2.2. nota fiscal 70 (22/8/2011) no valor de R$ 10.000,00;
2.3. nota fiscal 91 (21/11/2011) no valor de R$ 353.070,69;
2.4. comprovantes bancários de transferências eletrônicas;
2.5. Comunicado Interno 24/2013, emitido pela Diretora do Departamento Financeiro da Prefeitura Municipal de Corguinho/MS, onde consta: (a) listagem com valores e datas de liquidação e pagamentos referentes à execução do convênio, totalizando R$ 605.185,01; e (b) declaração de que apenas a nota fiscal referente à 1ª medição se encontrava nos arquivos da prefeitura, pois as subsequentes teriam sido retiradas sem o consentimento e autorização do responsável pelo setor.
Após examinar as razões recursais, a Secretaria de Recursos concluiu que os documentos trazidos aos autos são suficientes para alterar a deliberação recorrida, reduzindo o débito e proporcionalmente a multa fundamentada no art. 57 da Lei 8.443/1992, razão pela qual, com a concordância do Ministério Público junto ao TCU, propõe o conhecimento e o provimento parcial do apelo recursal.
Preliminarmente, ratifico o despacho exarado no sentido de que o presente recurso merece ser conhecido, porquanto preenche os requisitos de admissibilidade previstos nos arts. 32, inciso I, e 33 da Lei 8.443/1992.
Quanto ao mérito, concordo com a análise empreendida pela secretaria especializada, transcrita no relatório precedente, a qual enfrentou e afastou com propriedade cada um dos argumentos apresentados pelo recorrente, razão pela qual incorporo seus fundamentos às minhas razões de decidir, sem prejuízo das seguintes considerações.
Cabe ressaltar que a execução física do convênio foi atestada em visita in loco pelo Incra, embora houvesse questionamentos acerca da qualidade dos serviços e conformidade com o plano de trabalho aprovado. O acórdão recorrido reconheceu que uma considerável parcela do objeto tinha sido realizada, imputando débito ao ex-prefeito em decorrência da ausência de notas fiscais e documentação apta a demonstrar a execução dos serviços questionados.
Nesta etapa recursal, o recorrente apresenta notas fiscais relativas às 1ª, 2ª e 3ª medições, bem como documentos bancários que atestam que parte desses valores foram efetivamente transferidos à empresa contratada. Ressalto que nos documentos estão especificados o número do convênio, número do contrato, datas e serviços excetuados, de modo que é possível estabelecer o nexo de causalidade entre os recursos recebidos e a obra.
Contudo, remanescem sem justificativa parte do débito imputado ao responsável, bem como irregularidades que lhe foram atribuídas, tais como execução do projeto em desacordo com o plano de trabalho aprovado pelo concedente, falta de fiscalização das obras pela prefeitura, dentre outras. 
Sendo assim, entendo que deva ser dado provimento parcial ao recurso de reconsideração para reduzir o débito imputado mediante o item 9.3 e reduzir proporcionalmente a multa estabelecida no item 9.4 do Acórdão 14936/2018-TCU-Primeira Câmara. 
Quanto à multa fundamentada no art. 58 da Lei 8.443/1992, objeto do item 9.5, entendo que deva ser mantida inalterada.
	Ante o exposto, voto por que o Tribunal adote o Acórdão que ora submeto à deliberação deste Colegiado.
TCU, Sala das Sessões Ministro Luciano Brandão Alves de Souza, em 24 de novembro de 2020.
Ministro BRUNO DANTAS 
Relator